【裁判字號】    90,台上,6731
【裁判日期】    901101
【裁判案由】    遺棄等罪
【裁判全文】
最高法院刑事判決                                九十年度台上字第六七三一號
    上   訴   人  台灣高等法院台中分院檢察署檢察官
    上訴人即被告  甲○○
    選 任辯護 人  謝文田律師
    上訴人即被告  乙○○
右上訴人等因被告等遺棄等罪案件，不服台灣高等法院台中分院中華民國八十八年七
月二十七日第二審判決（八十八年度交上訴字第一二○五號，起訴案號：台灣台中地
方法院檢察署八十七年度偵字第二五三五四號），提起上訴，本院判決如左：
    主  文
上訴駁回。
    理  由
按刑事訴訟法第三百七十七條規定，上訴於第三審法院，非以判決違背法令為理由，
不得為之。是提起第三審上訴，應以原判決違背法令為理由，係屬法定要件。如果上
訴理由狀並未依據卷內訴訟資料，具體指摘原判決不適用何種法則或如何適用不當，
或所指摘原判決違法情事，顯與法律規定得為第三審上訴理由之違法情形，不相適合
時，均應認其上訴為違背法律上之程式，予以駁回。本件檢察官上訴意旨略稱：被告
甲○○駕車擦撞朱演灝後，朱演灝受傷倒地，趴於學士路上，成為無自救力之人，甲
○○依道路交通管理處罰條例第六十二條第一項之規定，對於朱演灝負有採取救護或
其他必要措施之作為義務，詎甲○○未停車而加速逃逸，遺棄朱演灝，而朱演灝被撞
後僅受傷倒地，並未死亡，倘甲○○能停車救護而不加速逃逸，隨後駕車駛抵該處之
乙○○必能發現朱演灝，而不致再撞及，朱演灝即得獲救生還，甲○○之遺棄行為，
與朱演灝被乙○○駕車撞斃間，有相當因果關係，應負刑法第二百九十四條第二項之
遺棄致死罪責，原判決誤依刑法第二百九十四條第一項之單純遺棄罪論處，似有適用
法則錯誤之違法。上訴人甲○○上訴意旨略稱：(一)、依第一審民國八十七年十二月三
十日審判筆錄之記載，甲○○、林鴻昌均供陳有看見老人穿越馬路，方向盤左偏閃過
，因沒聽見撞擊聲，才判斷沒撞上。顯然甲○○及林鴻昌均未承認或暗示有撞到被害
人，原判決卻率認「林鴻昌亦要其趕快離開肇事現場，應係暗示其已撞到被害人朱演
灝」云云，自有認定事實不依憑證據之違法。(二)、甲○○於三十秒後距肇事地點五十
公尺處即折返，惟被害人已為乙○○輾斃，其間相隔約二、三分鐘，時間甚為短暫，
可見主觀上無遺棄他人犯罪之故意，客觀上亦無遺棄他人犯罪之事實。原判決就此均
未於理由中論列，且未說明甲○○何以應負遺棄罪之構成要件，顯有判決不載理由之
違背法令。(三)、肇事後，甲○○願賠償被害人家屬新台幣一百二十萬元，因被害人家
屬索求過鉅，而未達成協議。足證雖未和解，但犯罪後態度良好，且無前科，原審未
諭知緩刑，似有未洽云云。
惟查：證據之取捨、事實之認定，乃事實審法院職權行使之範圍，茍其證據之取捨及
事實之認定，不違背經驗法則與論理法則，即不容任意指摘為違法，而據為上訴第三
審之適法理由。原判決依據證人陳雅慧、林峰洲、廖愛珠、張俊明於警訊及偵查中之
供證，甲○○於第一審之供述，道路交通事故調查報告表、檢察官之勘驗筆錄、相驗
屍體證明書、驗斷書等證據，綜合判斷，認定甲○○於八十七年十一月十五日凌晨一
時許，駕駛自用小客車行經台中市○○路與五義街之交岔路口時，將行人朱演灝擦撞
倒地而受傷趴臥於路上，成無自救力之人，而甲○○肇事後應依道路交通管理處罰條
例第六十二條第一項之規定，對朱演灝採取救護或其他必要措施之作為義務，竟未停
車而駛離現場，確有遺棄朱演灝之犯行，因而維持第一審論處甲○○對於無自救力之
人，依法令應扶助，而遺棄之罪刑，駁回檢察官及甲○○此部分在第二審之上訴，已
明其所憑之證據及認定之理由，而以甲○○否認有遺棄之犯行，辯稱：伊不知撞到
人，並無遺棄之故意云云，乃卸責之詞，不足採信，於理由內詳加說明及指駁。經核
所為論斷，均與卷內資料相符，從形式上觀察，並無認定事實不依證據或有何採證違
背經驗法則、論理法則等違法情形存在。而刑法第二百九十四條第二項規定遺棄無自
救力之人，或不為其生存所必要之扶助、養育或保護，因而致人於死罪，係加重結果
犯，依同法第十七條規定，以行為人能預見死亡結果之發生為要件。本件依卷證資料
所示，並無甲○○駕車逃逸時，有預見被害人死亡結果發生之任何相關事證，且檢察
官亦係起訴甲○○涉犯刑法第二百九十四條第一項罪名，是原判決認定甲○○肇事致
朱演灝倒地受傷成為無自救力之人後，未依道路交通管理處罰條例第六十二條第一項
之規定為必要之扶助救護，而駕車逃逸，係構成刑法第二百九十四條第一項之遺棄罪
，即無不合，檢察官上訴意旨，顯非依據卷證資料執為指摘，自非上訴第三審之適法
理由。再者，甲○○於第一審確供陳：其搭載之友人林鴻昌「當時叫我趕快跑，應該
是暗示我已經有撞到人」等語（見一審卷第三一頁反面），且其於偵查中亦供稱：「
應該有擦撞到吧！后照鏡才會歪掉，且還從后視鏡看見他倒下，過五○ｍ才想折返看
」（見偵查卷八十七年十一月三十日訊問筆錄），是原判決已說明就案內所有證據，
本於調查所得心證，分別定其取捨，而憑以認定上訴人係於明知肇事致使朱演灝受傷
倒地後，依法令應扶助救護，竟駛離現場而遺棄之依據及理由，此係事實審法院採證
認事之職權行使，難謂有違反證據法則、判決不備理由，或應於審判期日調查之證據
而未予調查之情形。又所謂無自救力之人，係指其人無自行維持生存所必要之能力而
言。依陳雅慧、林峰洲、廖愛珠、張俊明等人之供證，及甲○○之供述，朱演灝為甲
○○駕駛之自用小客車擦撞倒地後，係趴臥學士路上，於遭乙○○駕駛之自用小客車
輾壓之前，無法站起、移動或喊叫，且其已屆八十一歲高齡，甲○○亦認其係「老人
」，而時值深夜，視線不良，隨時有遭後車撞及之可能，是其趴臥路上時已無維持生
存所必要之能力，自屬無自救力之人，甲○○肇事後未依道路交通管理處罰條例第六
十二條第一項之規定，施以扶助救護，竟加速逃離，使朱演灝之生存陷於危險之虞，
自屬遺棄。是原判決於理由中既已論列「甲○○於肇事後，知被害人負傷倒地不起，
已無自救力，竟復駕車離開，未採取必要救護措施，其行為顯有遺棄之故意」（見原
判決第三頁第十五至十七行），即無理由不備之可言。甲○○上訴意旨，徒就原判決
已說明之事項，及原審採證認事之職權行使，任意指摘為違法，顯與法律規定得為第
三審上訴理由之違法情形，不相適合。至是否宣告緩刑，法院本屬有權斟酌決定，如
未宣告緩刑，自不生不適用法則之違法問題。檢察官及甲○○就甲○○遺棄部分之上
訴，均違背法律上之程式，應予駁回。
查刑事訴訟法第三百七十六條所列各罪之案件，經第二審判決者，不得上訴於第三審
法院，法有明文。本件甲○○、乙○○過失致人於死部分，原審係依刑法第二百七十
六條第一項論處罪刑，核屬刑事訴訟法第三百七十六條第一款之案件。依首開說明，
既經第二審判決，自不得上訴於第三審法院，檢察官及甲○○、乙○○竟復提起上訴
，顯為法所不許，此部分應予駁回。
據上論結，應依刑事訴訟法第三百九十五條前段，判決如主文。
中      華      民      國     九十     年     十一     月      一      日
                              最高法院刑事第十庭
                                  審判長法官  陳  正  庸
                                        法官  韓  金  秀
                                        法官  吳  信  銘
                                        法官  徐  文  亮
                                        法官  劉  介  民
      右正本證明與原本無異
                                              書  記  官
中      華      民      國     九十     年     十一     月      七      日
                                                                       Ａ


司法院資訊處製作；財團法人民間司法改革基金會備份。
